台灣高等法院台中分院刑事判決　　　　　　　　　九十一年度上易字第八九四號
　　上　訴　人　臺灣彰化地方法院檢察署檢察官
　　上　訴　人
　　即　被　告　丙○○
右上訴人因被告業務侵占案件，不服臺灣彰化地方法院九十年度易字第一一九０號中
華民國九十一年三月二十六日第一審判決（起訴案號：臺灣彰化地方法院檢察署八十
九年度偵字第八一三六號），提起上訴，本院判決如左：
    主      文
原判決撤銷。
丙○○無罪。
    理      由
一公訴意旨略以：被告丙○○原係國華產物保險股份有限公司（以下簡稱國華公司
    ）之員工，自民國（下同）八十二年五月間起至八十七年二月底止，擔任國華公
    司彰南通訊處處長之職，負責招攬客戶向國華公司投保各項產物保險及收取保險
    費等業務，為從事業務之人。於任職期間，竟基於意圖為自己不法所有之概括犯
    意，自八十六年五、六月間起至八十六年十二月底止，未依其與國華公司之約定
    ：於向客戶收受保險費後，每月結算一次，並以開立按結算金額為票據金額，每
    月結算日後三個月內之日期為發票日，丙○○為發票人之支票交予國華公司之方
    式，將其所收之保險費繳回國華公司，又於明知其若已債信狀況不佳或嗣已為拒
    絕往來戶之時，即不能再以上開開立支票之方式，享有延期繳回其向客戶所收受
    之保險費之利益，而仍未將客戶所交付之保險費立即繳回，連續將其向客戶所收
    取而屬業務上持有之產物保險費等共計新台幣（下同）一千零七十八萬八千五百
    五十九元，以變易持有為所有之意思悉數侵占入己，挪用於其所投資之養豬事業
    上，嗣已償還二百二十一萬三千七百四十二元予國華公司，其餘則迄今仍未繳回
    國華公司，因認被告涉有刑法第三百三十六條第二項業務侵占犯行。
二、按犯罪事實應依證據認定之，無證據不得推定其犯罪事實；又不能證明被告犯罪
    或其行為不罰者，應諭知無罪之判決，刑事訴訟法第一百五十四條第三百零一
    條第一項分別定有明文。又認定犯罪事實所憑之證據，無論其為直接或間接證據
    ，在訴訟上之證明均須於通常一般之人均不致有所懷疑而得確信其為真實之程度
    ，始得據為有罪之認定，倘其證明尚未達到此一程度而有合理之懷疑存在，以致
    無從形成對被告不利之確信時，依據罪疑利益歸於被告之法則，即應儘先為有利
    被告之判斷，不得徒憑主觀上之臆測遽行排除有利於被告之可能，最高法院七十
    六年臺上字第四九八六號著有判例足參。又，刑法侵占罪之成立，係以侵占自己
    持有他人之物為要件（最高法院七十一年台上字第二三０四號判例參照），另最
    高法院就是否為他人之物，著有下列見解：I刑法上之侵占罪，以侵占自己持有
    他人之物為構成要件。合夥人之出資，為合夥人全體之公同共有，合夥人退夥時
    ，其公同共有權即行喪失。縱退夥人與他合夥人間結算後尚有出資償還請求權，
    而在未償還以前仍屬於他合夥人之公同共有，並非於退夥時當然變為退夥人之物
    。他合夥人不履行償還義務，並非將其持有他人之物易為不法所有，自不生侵占
    問題（二十八年上字第二三七六號判例）。II業務上侵占罪，以就業務上持有他
    人之物，變更意思而不法據為自己或第三人所有為其構成要件。告訴人等將款項
    存入上訴人所開之票號，此項契約原係適用民法關於消費借貸之規定，其所有權
    已移轉於上訴人。如上訴人到期不還，告訴人等祇可責其不履行契約請求損害賠
    償，要難與意圖不法所有而侵占自己業務上持有之他人所有物罪，相提並論（二
    十二年上字第一三三四號判例）。III刑法上侵占罪，以侵占自己持有他人之物為
    構成要件，上訴人既將前述保證支票交予卓見公司，作為保證上訴人將卓見公司
    所交付貨品成本匯回台灣之用，則該支票已屬卓見公司所有，其將該支票處分使
    用，自非所謂易持有為所有，核與侵占罪之構成要件不符（八十年度台上字第二
    二三三號判決）。Ⅳ票據為無因證券，不問其簽發原因如何，凡在票據上簽名者
    ，即應依票據上文義負責，且票據又為流通證券，發票人發票交付第三人，除具
    有特定關係者外，即發生所有權移轉之效力，此為票據性質上當然之結果，本件
    上訴人交付與被告公司之支票，縱係作為進口貨物還款之擔保，惟依上開說明，
    亦只能認為被告公司對該系爭支票之所有權受有限制而已，要難認係持有他人之
    物，自與刑法上侵占罪以持有他人之物為構成要件不符（七十三年度台上字第五
    九０七號判決）。
三、公訴意旨認被告涉有業務侵占罪嫌，係以：(1)依國華公司經辦未收保費明細表所
    示，被告於八十五、八十六年間共侵占之保險費為一千零五十四萬八千二百二十
    六元。(2)證人楊錦銘於偵查時證稱：伊並未同意被告可使用保費，僅為作業方便
  ，由被告統一開票後再交予公司，未同意被告使用收受保費等情為其論據。訊據
    被告堅決否認有業務侵占犯行，辯稱：告訴人公司既已允被告可以於收取保費後
    ，每月結算一次再開立三個月之遠期支票之方式解繳保費，被告就其所收取之保
    費已另與告訴人間成立消費借貸關係，被告係有權使用之人，自無不法侵占可言
    ，且被告將所收取之保費存入自己之銀行帳戶時，已與其自己所有之金錢發生混
    合，已非「他人之物」，亦與業務侵占之構成要件有間等語。
四、本院查：
  (一)被告於上開時、地收取國華公司客戶保費合計一千零五十四萬八千二百二十六元
    後，未依約交付國華公司之事實，業據被告自白不諱，核與告訴人公司指訴情節
    相符，並有經辦未收明細表及被告所書寫切結書影本一紙附偵查卷可考。是被告
    在民事上確有不法行為應無疑義，惟被告是否構成刑法上業務侵占罪，仍須視該
    行為是否該當該罪之構成要件而定。
  (二)證人即國華公司副總經理楊錦銘於九十年五月八日檢察官偵查及九十一年一月二
    十三日原審訊問時證稱：伊於國華公司彰化分公司經理任內，因客戶所繳的保費
    ，有的是以支票方式支付，有的是以現金支付，為作業方便，故於每月結算後，
  由被告統一簽發其個人票期三個月內之支票後再交予公司等語。參酌告訴人代理
    人乙○○於本院調查時陳稱，因被告招攬之保險業務量很大，因此保費係每月結
    算後，再簽發其三個月之支票交付公司無誤等語，是被告上開所辯，其收受保戶
    之保險費後，無論其現金或支票均無須立刻交付國華公司，係以每月結算後再簽
    發其個人三個月之遠期支票交付公司即可等情應與事實相符。
  (三)依前項認定之事實，被告就其收取之保費，無論其形式係現金或即期票據，既係
    於收取後，無須即時立刻轉付國華公司，且於每月定期結算後，再簽發其個人三
    個月內之支票支付國華公司，被告就上開保費收入顯然享有三至四個月期限利益
    甚明，亦即被告在收取保費後即取得該保費之所有權，得以任意支配該保費應無
    疑義。
  (四)證人楊錦銘雖同時證稱：伊並未同意被告可使用保費，亦沒有要將保費借給被告
    使用之意思，當初雖沒有特別的約定，但是渠等之真意應該是若被告有債信不好
    之狀況，即應將所收取之保費立即繳回公司云云，然：I保費之交付方式，既係
    被告於結算後，簽發其個人名義三個月支票交付國華公司即可，則證詞內容所謂
    未同意被告使用收取之保費，顯與事理有違而難以採信。II依一般經驗法則，就
    管理上言，國華公司應規定被告在收取保費後，不論支票或現金，應立即交付公
    司，何必多此一舉，另外由被告簽發遠期支票支付？否則亦可直接設立或指定特
    定帳戶，以供被告存放經手之保費收入，避免遭不法挪用，國華公司不此之為，
    而同意予被告此項「福利」，顯然有其營業上考量，惟無論所考量者為何，均無
    法否認在此種模式下，被告已於取得保費之同時，所有權已移轉被告所有，而得
    以對該保費加以處分、使用之事實。
五、綜上所述，參酌最高法院對侵占罪之判決先例，被告之行為與業務侵占罪並不該
    當，既查無其他積極證據足資證明被告犯罪，依前開說明依法自應為無罪之諭知
    。被告上訴否認有侵占犯行為有理由，原審未查，遽為被告有罪之判決，尚有未
    洽，應予撤銷改判，為被告無罪之判決。
六、據上論結，應依刑事訴訟法第三百六十九條第一項前段、第三百六十四條、第三
    百零一條第一項，判決如主文。
本案經檢察官甲○○到庭執行職務。
中      華      民      國      九十一  年      七      月      二十四  日
                                臺灣高等法院臺中分院刑事第四庭
                    審判長法　官　洪　耀　宗
                                            法　官　江　德　千
                                            法  官　劉　登　俊
右正本證明與原本無異。
不得上訴。
                                            書記官　鄧　智　惠
中      華      民      國      九十一  年      七      月      二十六  日
                                                                        Ａ
